【裁判字號】    88,上訴,2195
【裁判日期】    901026
【裁判案由】    誣告
【裁判全文】
臺灣高等法院刑事判決                          八十八年度上訴字第二一九五號
    上  訴  人
    即自訴人    丁○○
                乙○○
    共同代理人  丙○○
    被      告  甲○○
    選任辯護人  黃銘照
                謝宜伶
右上訴人等因被告誣告案件，不服臺灣臺北地方法院八十八年度自字第九八號，中華
民國八十八年四月二十八日第一審判決，提起上訴，本院判決如左：
    主  文
上訴駁回。
    理  由
一、自訴意旨略以：
（一）被告甲○○明知與其夫林志良於民國八十六年三月間，向自訴人丁○○、乙○○夫妻詐騙，假意精業電腦股份有限公司（永豐餘集團）董事長黃宗仁要出售
      冠德光電股份有限公司（下稱冠德光電公司）股票，冠德光電公司八十六年度
      第一季一股已賺新台幣（下同）二元，全年可賺六元，而且股本要由一點九億
      增資至四億多元，此批股票因占股本百分之三十八，可以做兩席董事，由於資
      金不夠買整批股票，所以邀自訴人同價合買，並表示曾經查過冠德光電公司的
      業績及獲利二個月，愈查愈有信心，致使自訴人信以為真，遂委託被告出面買
      冠德光電股票二千五百張（整批為六千八百張）。然被告實際與出賣人談定之
      價錢為一股十三點二元，卻向自訴人騙稱雙方合買價一股為三十八元，然後又
      詐稱因中間人蔡高峰要佣金一元，否則不能成交，故雙方共同合買價變成一股
      三十九元。自訴人及父母兄弟妹等在不知情之情況下，分別自八十六年四月三
      日至四月十六日匯款給被告，合計九千七百五十萬元，即八十六年四月三日自
      訴人乙○○匯款三百八十萬元，同年四月十四日自訴人丁○○之妹黃琇瑩匯款
      二千萬元，同日自訴人丁○○之妹黃淑瑩匯款一千萬元，同日自訴人乙○○之
      弟陳志明匯款一千九百萬元，同日自訴人乙○○之弟陳志坤匯款一千七百萬元
      ，同年四月十五日自訴人乙○○之父陳煥江委由乙○○匯款三百九十萬元，同
      年四月十六日自訴人丁○○再匯款三百八十萬元及二千萬元合計二千三百八十
      萬元，均至被告甲○○帳戶。嗣自訴人因聽人提及八十六年三月底、四月初時
      冠德光電公司股票一股十五元還沒人要買時，遂起疑心，於是在蒐證之後，先
      假扣押被告之財產，以免將來無財產可執行。詎被告遭假扣押後，即具狀誣告
      自訴人詐欺及偽造文書，幸經臺灣臺北地方法院檢察署以八十七年度偵第五八
      一四號處分不起訴確定。
（二）自訴人及家人係匯款給被告，與被告一起同價合買股票，自訴人乙○○也曾拿
      每一匯款人的國民身分證影本交給被告辦理過戶手續，但為被告所拒，藉詞賣
      方要求先過戶一人名下，以免過戶太多人為另一大股東東訊公司知悉而行使優
      先權，造成交易不成。被告對於上情知之甚詳，卻虛構事實，以自訴人改用每
      股五十九元賣給自訴人之家人黃淑瑩、黃琇瑩、陳志坤、陳志明、陳煥江等人
      而加以詐騙。且被告明知自訴人等準備長期持有股票，自訴人實施假扣押時，
      也表明股票還在自訴人及親友手中，被告誣告自訴人案件中，檢察官亦曾函查
      冠德光電公司上情屬實。然被告竟誣指自訴人以所經營之公司購入冠德光電公
      司股票，用達虛增公司成本以漏稅之目的，誣告自訴人有詐欺及偽造文書犯行
      ，自應論以刑法第一百六十九條之誣告罪。
二、按犯罪事實應依證據認定之，無證據不得推定其犯罪事實；又不能證明被告犯罪
    者，應諭知無罪之判決，刑事訴訟法第一百五十四條、第三百零一條第一項分別
    定有明文。再事實之認定，應憑證據，如未能發現相當證據，或證據不足以證明
    ，自不能以推測或擬制之方法，為裁判基礎；且認定犯罪事實所憑之證據，雖不
    以直接證據為限，間接證據亦包括在內，然無論直接或間接證據，其為訴訟上之
    證明，須於通常一般之人均不致於有所懷疑，而得確信其為真實之程度者，始得
    據之為有罪之認定，倘其證明尚未達到此一程度，而有合理性懷疑之存在時，即
    無從為有罪之認定，有最高法院四十年台上字第八六號、七十六年台上字第四九
    八六號判例可資參照。另按誣告罪之成立，以明知所訴虛偽為構成要件，若誤認
    有此事實，或以為有此嫌疑，自不得遽指為誣告，有最高法院二十年上字第七一
    七、二五三號判例可資參照。且誣告罪之成立，須其申告內容完全出於憑空捏造
    ，若所告尚非全然無因，衹因缺乏積極證明致被誣告人不受訴追處罰者，或因出
    於誤會或懷疑有此事實而為申告，以致不能證明其所訴之事實為真實，被訴人縱
    因而不負刑責，申告人本缺乏誣告之故意，亦難成立誣告罪名，亦有最高法院四
    十三年台上字第二五一號、四十四年台上字第八九二號判例足資參酌。
三、訊之被告甲○○堅決否認有何誣告犯行，辯稱：其將所購冠德光電公司股票其中
    二百五十萬股，以每股三十九元價格出賣給自訴人，成交總價合計九千七百五十
    萬元，嗣其已依規定將自訴人應按成交總價額千分之三計算之證券交易稅二十九
    萬二千五百元轉帳存入自訴人指定之乙○○帳戶內。詎自訴人未依法按實際買賣
    價格申報繳納證券交易稅，反而以自己或他人名義，按不實之每股六十元或四十
    元不等之價格申報核算繳納證券交易稅。又其夫林志良經友人阮大仁轉告，耳聞
    第三人以每股五十九元價格向自訴人購買冠德光電公司股票，復因自訴人拒不交
    付申報前開交易稅之稅單，使其懷疑自訴人以該不實價格出售冠德股票於他人，
    因而認自訴人涉有使公務員登載不實及詐欺罪嫌而提起告訴，並無虛構事實誣告
    自訴人之犯意等語。經查：
（一）經調閱臺灣臺北地方法院檢察署八十七年偵字第五八一四號被告甲○○告發自
      訴人涉犯偽造文書等罪嫌案件，被告甲○○於該案件八十七年三月十八日具狀
      提起告訴之主要內容係申告：「：：：經查悉被告等（即本件自訴人）不但未
      依法按上開買賣實際成交總價額，反而以不實之每股成交價額，虛增成本為五
      十九元核算繳納證券交易稅，據以向他人表示該股票之行情為每股五十九元，
      使他人陷於錯誤而以顯然高於行情之價格向被告等買受，涉嫌刑法第二百十四
      、二百十六條、三百三十九條之罪嫌，亦可能以渠等相關公司名義買入而虛增
      成本，用達不法之漏稅目的，敬請一併偵辦」等情。被告甲○○在該案件之代
      理人謝宜伶律師於八十七年四月二日檢察官首度開庭訊問時，陳稱：「本件告
      訴人（即甲○○）是怕他們（指本件自訴人）把成交價五十九元之稅單拿給別
      人看，人家會以為是告訴人用五十九元賣給他們，而影響告訴人之信譽」，對
      檢察官問以「有無人因此被騙而以此價格買他們的股票？」，答稱：「不清楚
      ，目前並無具體對象受害」等語（見第五八一四號偵查卷第十二頁反面）。由
      此觀之，被告甲○○就此部分，係因自訴人以每股五十九元價格核算繳納證券
      交易稅，而以懷疑態度請求檢察官查明該案被告即本件自訴人等有無以不實價
      格出賣冠德光電公司股票於他人而涉犯詐欺罪嫌。稽之該案卷，此後歷次告訴
      狀及偵訊筆錄內容，被告甲○○及其代理人亦均以同上意旨請求檢察官究辦本
      件自訴人等是否涉有上開各罪嫌。
（二）自訴人係以每股三十九元買受冠德光電公司股票二百五十萬股，而被告甲○○
      於八十六年四月二十四日即將被告甲○○應按成交價千分之三計算代徵之證券
      交易稅款二十九萬二千五百元轉帳存入自訴人乙○○帳戶，有彰化銀行民生分
      行匯款單及存款憑條在卷可稽（見第五八一四號偵查卷第四、五頁）。惟自訴
      人乙○○遲至八十六年五月十四日、七月十四日及七月十五日始填具證券交易
      稅單繳款書繳納，其上所載之買賣日期為稅款繳納日當日，並非按實際成交日
      期之八十六年四月填載，所填成交價為其中九十萬股以每股六十元價格申報證
      券交易稅，餘則以每股四十元價格申報等情，業經自訴人供承在卷，並有冠德
      光電公司八十八年三月十二日冠德股字第八八○○一號函附股票轉讓過戶通知
      書及財政部臺北市國稅局證券交易稅一般代徵稅額繳款書等影本在卷可稽（見
      第九八號原審卷第一○一至一○九頁）。則自訴人確有於買受冠德光電公司股
      票後未立即核算繳納證券交易稅，而以高出買受價格申報繳納之事實。又被告
      向自訴人催告繳交證券交易稅，未見回音，亦有存證信函在卷可憑（見第五八
      一四號偵查卷第六頁），向冠德光電公司查詢，亦未有結果，復有律師函足參
      （見第五八一四號偵查卷第七頁）。是被告甲○○於上開臺灣臺北地方法院檢
      察署八十七年度偵字第五八一四號案件，因久詢未得結果而基此事實請求檢察
      官偵辦本件自訴人等是否涉有使公務員登載不實及詐術逃漏稅捐罪嫌，已難遽
      認非全為無因。
（三）又證人阮大仁於上開臺灣臺北地方法院檢察署八十七年度偵字第五八一四號案
      件中，於八十七年五月十一日檢察官庭訊時，經檢察官問以：「有無聽到任何
      人說黃、陳（即本件自訴人）二人是以五十九元向邱（即甲○○）買股票要再
      出賣事？」，答稱：「是去年秋天，有一個宴會上，聽到一個人說該股票外面
      的行情是五十九元、六十元，並未提到丁○○的名字，但可能有說到黃先生」
      等語（見第五八一四號偵查卷第八三頁），益證被告甲○○之所以懷疑自訴人
      以每股五十九或六十元賣與他人，並非完全出於杜撰。至證人阮大仁同時證稱
      ：「我事後跟林志良提過，並未說黃先生就是丁○○，因我並不認識丁○○。
      至於是何人說的，我要找找看」（見第五八一四號偵查卷第八三頁），又稱：
      「（後來找到說冠德股票行情是五十九、六十元的人否？）找不到，因當時沒
      把它當成很重要的事」（見第五八一四號偵查卷第七十頁反面），雖未向被告
      甲○○之夫林志良提及該名黃先生即為丁○○，但由於被告甲○○、林志良夫
      婦前與自訴人等合買電德光電公司股票關係（詳見後述），致以為該名黃先生
      即為丁○○，據以提出告訴，自難指係明知不實而捏造事實。至自訴人丁○○
      稱：其於八十六年四月十九日出國，八十六年十一月七日返台，阮大仁不可能
      於秋天之宴會上聽到其出賣股票之消息。查其返台日期固有出入境資料可參（
      見本院八十八年度上易字第七四二號詐欺案卷(六)第一七四頁），然阮大仁上述
      證詞對於印象中是否聽及黃先生已經模糊，只是傳言有五十九、六十元之行情
      ，已難逕指其證言不實，況自訴人以高價申報證券交易稅確屬事實，尤難指被
      告蓄意誣告。
（四）至於被告甲○○係以每股十三點二元向新加坡發展銀行附屬私人股份有限公司
      購得冠德光電公司股票，卻向自訴人訛稱以每股三十九元一同合買，從中詐取
      差價，並非如其所辯將購買之股票再以每股三十九元賣給自訴人，經自訴人丁○○等對被告甲○○及其夫林志良另行提起自訴（臺灣臺此地法院八十七年度
      自字第四二二號），經本院以八十八年度上易字第七四二號判處被告甲○○及
      林志良罪刑在案。惟不問被告甲○○係與自訴人以每股三十九元合買或者以該
      價格賣給自訴人冠德光電公司股票，既然對於事後自訴人遲未申報繳納證券交
      易稅，又以高於買受之價格申報繳納，甚有傳聞提及高價買賣前情，因而懷疑
      自訴人可能以高於行情價格出賣其他第三人甚或不法漏稅，則其所提出申告，
      自難認係憑空捏造。
（五）至自訴人等認被告甲○○前揭理由三之（一）所引用之申告及於告訴狀稱：「
      使他人誤信告訴人以不實之每股五十九元價格出賣予被告等，或與被告共謀詐
      騙，亦足損害告訴人名譽及信用，已涉有刑法第二百十四條使公務員登載不實
      事項於公文書之罪嫌，其持上開證券交易稅代徵稅額繳款書單據，據以向第三
      人行使，顯係虛增渠個人或出售之名義公司成本，使他人陷於錯誤而買受，獲
      取不法高額利益，或利用公司名義達成漏稅目的，涉有刑法第三百三十九條之
      罪嫌及其他犯罪」（見第五八一四號偵查卷第二頁反面至第三頁），已明白指
      控被告共同詐欺第三人。且於補充告訴理由狀稱：「告訴人係將上開股票出賣
      予被告，並非其家人，上開二百五十萬股由被告取得後，究以何人名義登記過
      戶，敬請鈞署依法向國稅局或冠德公司查明被告取得之二百五十萬股分別以何
      單價申報？登記予何人名義？又其與轉讓之後手或家人間究為買賣或贈與，是
      否已另行申報繳納證券交易稅或贈與稅？若渠等未依法申報，另涉有逃稅罪嫌
      ，亦請鈞署一併偵辦」（見第五八一四號偵查卷第四三頁），且自訴人於假扣
      押時告以股票仍在自訴人等手上，則被告甲○○顯係明知而故意虛指自訴人與
      家人之間是贈與或買賣或虛增公司成本逃漏稅捐，意圖使自訴人等受到刑事處
      分云云。惟查本件冠德光電公司股票之交易外觀，係先行過戶給被告甲○○，
      再行過戶給自訴人及其家人等，由卷附股票轉讓過戶通知書、財政部臺北市國
      稅局證券交易稅一般代徵稅額繳款書等影本（見第九八號原審卷第一○一至一
      ○九頁）及冠德光電公司八十七年七月二日冠德股字第八七○○二號函（見第
      五八一四號偵查卷第八三至八四頁）觀之綦明。則於被告甲○○於八十六年四
      月二十四日將被告甲○○應按成交價千分之三計算代徵代徵之證券交易稅款二
      十九萬二千五百元轉帳存入自訴人乙○○帳戶後，並於被告甲○○先行過戶取
      得全部股票之外觀下，經聽聞前述五十幾元買賣行情，雖匯款人為自訴人及家
      人名義，惟對於自訴人丁○○及乙○○究竟將股票登記與何人名義，是否有再
      買賣或者與家人間是否有其他付費情事存有疑問，實難謂非出於事理推斷下之
      合理質疑，遽指為誣告。
四、綜合被告甲○○於該案件申告之意旨，請求檢察官查明自訴人等有無涉嫌偽造文
    書、詐欺或詐術逃漏稅捐罪嫌等行為，並非全然無因。雖檢察官經調查後認自訴
    人並無犯罪嫌疑而為不起訴處分，然被告甲○○究非憑空捏造事實而為誣告，且
    所訴情詞均基於不確定之懷疑態度，參照首開說明，尚不能遽認被告甲○○成立
    誣告罪。此外復查無被告甲○○有何被訴犯行，自屬不能證明其犯罪。
五、原審依調查證據之結果，斟酌全辯論意旨，認被告犯罪不能證明，依法為無罪之
    諭知，經核並無不合。自訴人等提起上訴，認被告應成立誣告罪，指摘原判決不
    當，為無理由，應予駁回。
據上論斷，應依刑事訴訟法第三百六十八條，判決如主文。
中      華      民      國    九十      年      十      月    二十六    日
                              臺灣高等法院刑事第十一庭
                                  審判長法  官  楊  照  男
                                        法  官  陳  炳  彰
                                        法  官  王  詠  寰
右正本證明與原本無異。
如不服本判決應於收受送達後十日內向本院提出上訴書狀，其未敘述上訴之理由者並
得於提起上訴後十日內向本院補提理由書（均須按他造當事人之人數附繕本）。
                                        書記官  駱  麗  君
中      華      民      國    九十      年      十      月    二十六    日


司法院資訊處製作；財團法人民間司法改革基金會備份。
